【裁判字號】    92,易,118
【裁判日期】    920526
【裁判案由】    家暴傷害
【裁判全文】
臺灣嘉義地方法院刑事判決                          九十二年度易字第一一八號
    公  訴  人  臺灣嘉義地方法院檢察署檢察官
    被      告  甲○○
                乙○○
右列被告等因傷害案件，經檢察官提起公訴 (九十一年度偵字第五八九０號），本院
判決如左：
    主  文
甲○○、乙○○均無罪。
    理  由
一、公訴意旨略以：被告甲○○與被告乙○○係夫妻關係，具有家庭暴力防治法第三
    條第一款所定之家庭成員關係，平日感情不睦。於民國九十一年八月十二日晚上
    十時許，渠等在位於嘉義市○區○○里○○鄰○○○路二三０號住處二樓房間內
    ，因細故發生口角，雙方起爭執，竟各以傷害他人身體之犯意，出手毆打對方，
    致甲○○受有右手臂瘀傷３×２公分、左手背瘀傷３×２公分、頸部瘀傷３×２
    公分之傷害，乙○○則受有左胸紅腫８×８公分之傷害，因認被告二人均涉犯刑
    法第二百七十七條第一項之傷害罪嫌。
二、按犯罪事實應依證據認定之，無證據不得推定其犯罪事實；又不能證明被告犯罪
    者，應諭知無罪之判決；刑事訴訟法第一百五十四條、第三百零一條第一項分別
    定有明文。又犯罪事實之認定，應憑真實之證據，倘證據是否真實尚欠明確，自
    難以擬制推測之方法，為其判斷之基礎；而認定犯罪事實之證據係指足以認定被
    告確有犯罪行為之積極證據而言，該項證據自須適合於被告犯罪事實之認定，始
    得採為斷罪資料，最高法院五十三年著有臺上字第六五六號、二十九年上字第三
    一０五號著有判例可資參照。且刑事訴訟上證明之資料，無論其為直接或間接證
    據，均須達於通常一般之人均不致有所懷疑，而得確信其為真實之程度，始得據
    為有罪之認定，若其關於被告是否犯罪之證明未能達此程度，而有合理懷疑之存
    在，致使無從形成有罪之確信，根據「罪證有疑，利於被告」之證據法則，即不
    得遽為不利被告之認定，亦有最高法院七十六年度臺上字第四九八六號判例可稽
    。
三、公訴意旨認被告二人涉犯傷害罪嫌，係以「經查，右揭犯罪事實分據告訴人乙○
    ○及甲○○指訴綦詳，並有傷害診斷書二份附卷可稽，雖質之被告甲○○自承當
    天確實有拿起剪刀欲自殺，又證人即被告乙○○之父曾林英於本署證述稱：甲○
    ○在電腦桌上的筆筒拿了一把剪刀，乙○○怕她會自殘或傷害別人，才去把剪刀
    搶下來等語，惟此僅足以證明被告乙○○確實為搶下被告甲○○手中之剪刀與被
    告甲○○發生拉扯，惟被告甲○○所除受有右手臂及左手背瘀傷之外，亦受有頸
    部瘀傷３×２公分之傷害，而被告乙○○體型壯碩，若其為防止被告甲○○自殘
    或傷害無辜之第三人，而搶下被告甲○○手中之剪刀，並非難事，衡情，應不致
    於造成被告甲○○頸部之傷痕，足見被告甲○○上揭指訴並非虛妄，故被告乙○
    ○除為搶下被告甲○○手中之剪刀與被告甲○○發生拉扯外，尚有傷害被告甲○
    ○之犯行甚明。另雖無積極證據足資認定被告甲○○有被告乙○○所指訴掌摑其
    臉頰及左胸之犯行，惟被告等二人均坦承渠等因搶奪剪刀發生拉扯，依一般社會
    經驗，肢體拉扯難免造成傷害，而被告甲○○長期以來對被告乙○○及其家屬滿
    腹怨懟，案發當時一時想不開，執意自殘，情緒非常激動，面對被告乙○○之阻
    撓，雖明知其手中執有尖銳之剪刀，拉扯間極易自傷或傷人，仍奮力搶奪剪刀，
    堪認被告甲○○此舉縱導致被告乙○○受傷，亦不違反其本意，其有傷害被告乙
    ○○之犯意至為灼然；而被告乙○○於案發後未幾前往行政院衛生署嘉義醫院診
    療驗傷，確實受有左胸紅腫８×８公分之傷害，有該院傷害診斷書一份在卷可佐
    ，衡諸上情，此顯係雙方拉扯時所致，故被告甲○○前揭所辯，無非事後卸責之
    詞，委無足採」等情，因認被告二人傷害之事證事證明確等語為主要論據。
四、訊據被告甲○○、乙○○二人固均不否認其二人有於右揭時地發生爭執之事實，
    惟均否認有何傷害之犯行，被告甲○○辯稱：沒有傷害乙○○，一個人不可能傷
    害乙○○等語；被告乙○○則辯稱：甲○○說要搬出去住，伊不讓甲○○出去，
    甲○○遂順手拿起剪刀，伊為避免發生危險出手搶甲○○所持之剪刀，並無傷害
    甲○○之犯意等語。本院經查：
    （一）被告即告訴人甲○○指訴被告乙○○傷害乙節，除有（告訴人）甲○○個
          人之指述外，並無其他積極事證以實其說，雖甲○○提出雙方爭執事件發
          生後之傷害診斷書一件為佐，但查，甲○○並不否認事發當時確因與曾智
          顯爭執甚為無助、氣憤而有持剪刀之事實，以及雙方曾於甲○○欲離開房
          間時發生拉扯之情，則被告乙○○所辯當時伊係為搶甲○○手上之剪刀等
          語，應非無據；且甲○○確有持剪刀及被告乙○○確有搶剪刀之事實，並
          據證人曾林英證述在卷，益證被告乙○○所辯係為搶甲○○之剪刀始發生
          拉扯之情無訛；公訴意旨認被告乙○○若僅欲搶剪刀當不致造成甲○○頸
          部之傷勢，固非無見，但查，被告二人當時爭執甚列之情，觀諸其二人歷
          次庭訊所陳情節即明，而甲○○在情緒不穩之情狀下仍持客觀上有危險性
          之剪刀，則被告乙○○為避免危險而奮力奪刀，因此造成甲○○之身體各
          處之傷勢，應與論理法則無違；抑且，被告乙○○除為奪刀而導致甲○○
          受傷外，是否進而另有傷害甲○○之犯意，此乃被告乙○○應否負傷害罪
          責之主要審認要件，但查，本案客觀上並無積極事證足認被告乙○○除奪
          刀行為外，另有傷害甲○○之犯意與行為，是公訴意旨認被告乙○○有傷
          害甲○○之行為，自證據法則而論，尚非無合理之懷疑存在，自難僅憑告
          訴人甲○○之指訴與傷害診斷書即認被告乙○○確有傷害之犯意與行為。
    （二）被告即告訴人乙○○指訴被告甲○○傷害乙節，除（告訴人）乙○○之指
          訴外，亦查無其他積極事證以為憑佐；乙○○固亦提出傷害診斷書一件以
          為據，然查，乙○○亦自陳為不讓甲○○外出及避免甲○○持剪刀發生危
          險，確有與甲○○發生拉扯，則其二人拉扯間造成乙○○肢體之傷害，亦
          與客觀論理法則不悖，抑且，觀諸乙○○傷害診斷書所載之傷勢為「左胸
          紅腫」傷，該傷勢由拉扯所致之可能性亦最高；公訴意旨認被告甲○○對
          於因拉扯導致乙○○受傷有不確定故意，固非無見，但查，行為人是否果
          有不確定故意，應依客觀具體事證以為認定，換言之，被告二人因爭執而
          發生拉扯，是否果有傷害對方之不確定故意，仍應有更為明確佐證，不得
          僅因一方因爭執拉扯而受傷即推認他方對此即有不確定之故意；參以事發
          當時，乙○○之父母亦同在被告二人住處，並經檢察官傳訊到庭作證，果
          被告甲○○確有傷害乙○○之行為，乙○○之父母必將明確陳證其情節，
          但證人即乙○○之父曾英林、母曾謝碧珠於檢察官偵查時亦僅陳證被告二
          人時常吵架，當天未見二人打架等語（見九十一年十月三日偵訊筆錄），
          益徵被告甲○○應無傷害乙○○之行為甚明，否則，渠二人焉有不具體指
          陳之理。
    （三）法律規範就不法行為所侵害法益之輕重，分別區分民事責任與刑事責任，
          應負民事責任者，非必該當刑事犯罪，法益保護之評價，必不法行為對法
          益侵害之程度，非以刑事制裁無法回復，或非施以刑事制裁不足以實現公
          平正義觀念抑或非藉由刑事制裁之手段，不足以抑制不法行為之發生等情
          狀，始有認定為刑事犯罪、科以刑事制裁之必要，採乃「刑罰謙抑思想」
          或「刑法之最後手段性」之當然解釋。本案被告二人平日固已感情不睦兒
          時有爭執，本案事發當時二人並確有肢體拉扯衝突，但依其情形，除客觀
          上尚無積極事證足認被告二人確有使對方成傷之犯意外，單以被告二人當
          時均因氣憤而有拉扯之行為，亦尚難認非施以刑事制裁不可，應認尚不具
          可罰之違法性。
    （四）至被告二人長期不睦，甲○○並因乙○○之侵害行為聲請民事保護令獲准
          之情，有本院九十二年家護更字第一號民事通常保護令一件附卷足憑，然
          因民事保護令所審認之不法行為態樣與刑事傷害犯罪所應具備之構成要件
          ，仍有程度上之差異，該當保護令不法行為者，未必即該當刑事傷害罪之
          構成要件，從而不宜僅因民事保護令之核發即認民事保護令之相對人必應
          負刑事責任；被告二人爭執根本原因，仍為二人之婚姻問題，允宜循民事
          途徑為適法之處理，不宜藉刑事程序增添額外事端，均附此敘明。
五、綜上所述，本案既查無被告二人確有公訴意旨所指傷害犯行之客觀事證，公訴意
    旨認被告二人均涉犯傷害罪嫌，尚屬不能證明，是揆諸首揭條文及判例意旨，自
    應為被告二人無罪之諭知。
據上論斷，應依刑事訴訟法第三百零一條第一項，判決如主文。
本案經檢察官周欣潔到庭執行職務
中      華      民      國    九十二    年      五      月    二十六    日
                                      臺灣嘉義地方法院刑事第三庭
                                          法  官  許  兆  慶
右正本證明與原本無異。
如不服本判決，應於判決送達後十日內，向本院提出上訴狀。
中      華      民      國    九十二    年      五      月    二十六    日
                                          書記官  洪  麗  惠


司法院資訊處製作；財團法人民間司法改革基金會備份。
